【裁判字號】    89,台上,4030
【裁判日期】    890713
【裁判案由】    違反公職人員選舉罷免法
【裁判全文】
最高法院刑事判決                              八十九年度台上字第四○三○號
    上  訴  人  乙○○
                甲○○
右上訴人等因違反公職人員選舉罷免法案件，不服台灣高等法院高雄分院中華民國八
十九年四月二十八日第二審更審判決（八十九年度上更(二)字第七五號，起訴案號：台
灣屏東地方法院檢察署八十六年度偵字第三二七○、三五五八、六三八三號、八十六
年度偵續字第一一一號、八十七年度偵字第三○五四號），提起上訴，本院判決如左
：
    主  文
原判決撤銷，發回台灣高等法院高雄分院。
    理  由
本件原判決認定上訴人李福田與嚴永田於民國八十六年四月間，同為屏東縣麟洛鄉鄉
長候選人。於競選期間李福田與該鄉國民黨之民眾服務社主任即上訴人乙○○基於共
同犯意之聯絡，意圖使嚴永田不當選，竟由乙○○製作足以生損害嚴永田名譽之「田
園小詩」打油詩，並將其中「夾牌篇、事親篇」以文字登載於文宣，並於該文宣內左
方繪一幅插畫，一群人包括利益團體、包商、簽名團體在討論如何利益劃分；右上方
則有一架治平專案之直昇機，載明由麟洛往綠島；下方是嚴永田及李福田之相片（嚴
永田之相片以影印方式呈現），相片下方有三行字，指李福田心地忠厚外貌也忠厚，
至於嚴……。影射嚴永田與利益團體掛，係治平專案列管之對象，詐賭、不孝等情
，足以混淆麟洛鄉選民之認知。並將此文宣印製二千份，以夾報方式，由不知情之送
報人員，散發傳播於各選民，足生損害於麟洛鄉民及嚴永田等情。因而撤銷第一審關
於此部分之判決，改判論處上訴人等共同意圖使候選人不當選，以文字圖畫傳播不實
之事，足以生損害於公眾及他人罪刑，固非無見。
惟查：有罪判決書之事實一欄，為判斷其適用法令當否之準據，應將法院依職權認定
與論罪科刑有關之事實，翔實記載，然後於理由內逐一說明其憑以認定之證據，方足
以資論罪科刑。原判決係依公職人員選舉罷免法第九十二條之規定，於主文諭知上訴
人等成立共同意圖使候選人不當選，以文字圖畫傳播不實之事，足以生損害於公眾及
他人罪，自應於事實欄內就上訴人等以文字圖畫所傳播之事為不實，於事實欄內為明
白之記載，然後於理由內逐一說明其憑以認定之證據，方為合法。原判決認定乙○○
製作足以生損害嚴永田名譽之「田園小詩」打油詩，並將其中「夾牌篇、事親篇」以
文字登載於文宣等情。但該足以生損害嚴永田名譽之該打油詩中「夾牌篇、事親篇」
之內容為何？原判決亦認定該文宣「影射嚴永田詐賭、不孝」，如何能憑該打油詩中
之「夾牌篇、事親篇」文字為此認定？事實既有疏漏，本院難為法律當否之判斷。又
原判決認定該文宣所載之內容，係「影射嚴永田與利益團體掛，係治平專案列管之
對象，詐賭、不孝等情」，如認此一事實之記載，係屬「不實之事」，此乃犯罪構成
要件要素，自應依職權詳加調查嚴永田之行為並無該文宣所指之情形，並於理由內詳
予敘明其所憑之證據及其認定之理由，始稱適法。原判決未經調查審認，卻於理由內
謂「李福田、乙○○又無法證實該文宣內容為真實，其二人上開所辯不足採」云云，
自有應於審判期日調查之證據未予調查之違法。上訴意旨均指摘原判決不當，非無理
由，應認原判決仍有發回更審之原因。至原判決不另諭知無罪部分，基於審判不可分
原則，應併予發回，附此明。
據上論結，應依刑事訴訟法第三百九十七條、第四百零一條，判決如主文。
中      華      民      國    八十九    年      七      月      十三    日
                              最高法院刑事第八庭
                                  審判長法官  吳  雄  銘
                                        法官  池  啟  明
                                        法官  石  木  欽
                                        法官  郭  毓  洲
                                        法官  吳  三  龍
      右正本證明與原本無異
                                              書  記  官
中      華      民      國    八十九    年      七      月     十七     日


司法院資訊處製作；財團法人民間司法改革基金會備份。
